【裁判字號】    98,上,56
【裁判日期】    981020
【裁判案由】    損害賠償等
【裁判全文】
臺灣高等法院高雄分院民事判決            98年度上字第56號
上  訴  人  丁○○○
訴訟代理人  乙○○
            紀錦隆律師
            孫大昕律師
被上訴人    戊○○
訴訟代理人  張啟祥律師
上列當事人間因請求損害賠償等事件，上訴人對於民國97年12月
25日臺灣屏東地方法院97年度訴字第59號第一審判決提起上訴，
本院於98年10月6日言詞辯論終結，判決如下：
    主  文
原判決廢棄。
被上訴人在第一審之訴及假執行之聲請均駁回。
第一、二審訴訟費用由被上訴人負擔。
    事 實 及 理 由
一、被上訴人未於言詞辯論期日到場，核無民事訴訟法第386 條
    各款所列事項之一，爰依到場上訴人之聲請，由其一造辯論
    而為判決，先予敘明。
二、被上訴人起訴主張：兩造於民國83年3 月18日簽訂買賣契約
    ，由上訴人以新臺幣（下同）270 萬元價金，將坐落屏東縣
    恆春鎮○里○段1101、1102地號（重測前依序為虎頭山段
    253 、253-1 地號）土地前後地界間面寬8.5 公尺之特定部
    分土地（下稱系爭土地）出售予伊，並繪製有土地位置圖。
    系爭土地登記之所有權人為祭祀公業黃富，管理人為黃和仔
    ，上訴人表示將順利取得祭祀公業派下子孫即其他共有人之
    同意後，將系爭土地所有權移轉登記予伊，伊信以為真，始
    於同年4 月8 日交付上開價金。惟系爭土地原係由訴外人黃
    和仔之子黃敏出售予訴外人丙○○，其後竟轉由非該前一買
    賣契約買受人之訴外人陳坤益出售予訴外人己○○，再由己
    ○○出售予上訴人，則上訴人並未取得對系爭土地之權利，
    就兩造間買賣契約，已屬給付不能。爰依法解除契約，並請
    求上訴人返還所給付之價金200 萬元，及加計按年息百分之
    5 計算之利息。
三、上訴人則以：被上訴人購買系爭土地時即明知係祭祀公業所
    有，需俟派下子孫辦妥繼承登記後，始移轉所有權，故買賣
    當時即依約交付系爭土地，就土地所有權移轉登記期間，則
    另行約定「將來可供移轉登記」之履行期間。而系爭土地最
    初輾轉由黃敏出售予丙○○，再由丙○○之夫陳坤益出售予
    己○○，而於出賣人欄加蓋丙○○印文，並無權利不連續之
    情形。又系爭土地現固登記祭祀公業名下，依現行祭祀公業
    條例規定，已得由派下員申報登記為法人後，辦理變更登記
    為派下員分別共有或個別共有，而得辦理分割並為移轉，並
    無給付不能或給付遲延情事等語，資為抗辯。
四、原審判決上訴人應給付被上訴人270 萬元本息，並為附條件
    准、免假執行之宣告。上訴人聲明不服，求為判決：(一)原判
    決廢棄，(二)上開廢棄部分，被上訴人在第一審之訴及假執行
    之聲請均駁回；被上訴人則求為判決：上訴駁回。
五、兩造就下列事項並不爭執（本院卷96至97頁、原審卷25頁）
    ：
  (一)兩造間不動產買賣契約為關於系爭土地之買賣，買賣當時，
    土地仍登記祭祀公業黃富所有。
  (二)系爭土地於83年3 月間買賣契約簽訂時係由上訴人占有，已
    由上訴人交付被上訴人占有迄今。
  (三)卷附各件買賣契約書之真正。
六、兩造爭執事項為：
  (一)系爭土地買賣契約之前手，是否有取得權利不連續之情形？
    上訴人是否已取得對系爭土地之權利？
  (二)系爭買賣契約就土地所有權移轉登記之出賣人義務，依契約
    書上記載「將來可供移轉登記」之約定，是否附有履行期間
    ？是否可能成就？上訴人有無給付不能情事？
  (三)被上訴人主張因上訴人給付不能或給付遲延，對上訴人解除
    系爭買賣契約，是否生解除之效力？其據以請求上訴人附加
    利息返還所受領之買賣價金，是否有理由？
七、按買賣契約為諾成契約，一經當事人就標的物及其價金互相
    同意，買賣契約即為成立（最高法院20年上字第2202號判例
    參照）。是買賣契約之成立，不以出賣人對於買賣標的物享
    有所有權為要件，設共有人之一就其不得單獨處分之共有物
    私自出賣，僅該買賣契約對於他共有人不生效力而已，非謂
    該買賣契約當然無效（最高法院71年度台上字第5268號判決
    參照）。惟出賣人就買賣之標的物，則負有依民法第348 條
    第1 項規定，交付其物予買受人，並使其取得該物所有權之
    義務。兩造間系爭買賣契約，係經雙方就標的物及價金互相
    意思表示合致而成立，且上訴人已履行交付系爭土地之義務
    ，為兩造所不爭執。被上訴人主張上訴人就土地所有權之移
    轉登記有給付不能或給付遲延情事，則為上訴人所否認，並
    以前揭情詞置辯。經查：
  (一)系爭土地登記為祭祀公業黃富所有，管理人為黃和仔，最初
    由派下子孫黃敏出售予丙○○，再由丙○○之夫陳坤益出售
    予己○○，己○○出售予上訴人，上訴人再出售予被上訴人
    ，有土地所有權狀、戶籍謄本及各該歷次買賣契約書可稽（
    原審卷7 至9 、48至60頁，本院卷60頁），而陳坤益與己○
    ○間簽訂之買賣契約書，於出賣人欄並加蓋有丙○○印文，
    復經丙○○證稱：與陳坤益是夫妻關係，委託陳坤益去處理
    土地，買地的錢是2 人合資，賣地後有將錢交給我；己○○
    證稱：黃敏是我父親，因為知道系爭土地要賣，就買回來，
    丙○○知道我把地買回來；買賣時有說到可以登記時要登記
    給買方（本院卷97至99頁），足證上訴人就系爭土地之買賣
    ，並無權利不連續之情形，而得向土地出賣人或所有權人主
    張或代位主張移轉登記之買受人權利，則被上訴人基於系爭
    買賣契約，自亦得請求為所有權之移轉登記。惟因系爭土地
    登記為祭祀公業名下，是否有給付不能之情事，自以祭祀公
    業或其繼受人能否履行系爭土地之所有權移轉登記為斷。
  (二)系爭買賣契約第3 條約定，本件買賣不動產於83年3 月18日
    以前必要移交，而所有權移轉登記申請日期以將來可移轉登
    記為限（原審卷7 頁），並經證人即擬訂系爭買賣契約書之
    代書甲○○陳述：因為土地是屬於祭祀公業，不能馬上辦理
    登記，要祭祀公業解散才能辦理；雙方都知道是祭祀公業所
    有，談好之後才到我那裡寫契約，沒有說到祭祀公業何時解
    散；有將前手2 次買賣之契約書交付被上訴人（本院卷35至
    37頁），自係就出賣人之所有權移轉登記義務定有履行期間
    ，約定迄「可移轉登記」之時，始辦理移轉登記。至於上訴
    人就該約定認係停止條件之約定，核屬誤解其法律性質，本
    院自不受其法律見解之拘束。
  (三)次按民法第246 條第1 項規定，以不能之給付為契約標的者
    ，其契約為無效；但其不能情形可以除去，而當事人訂約時
    並預期於不能之情形除去後為給付者，其契約仍為有效。系
    爭土地於買賣契約簽訂之時，屬祭祀公業所有，固不能為所
    有權移轉登記，然業經當事人於契約約定於得移轉登記時，
    始辦理移轉登記，合於同條項但書之規定，即非以不能之給
    付為標的，其契約仍屬有效。又系爭買賣契約之買賣標的既
    為屬特定位置之系爭土地，且為農牧用地，依現行法令，於
    辦理分割之前，亦不能為移轉所有權登記。是上訴人依系爭
    契約應履行之所有權移轉登記義務，其履行期尚未屆至，被
    上訴人尚未能請求移轉登記，故亦無被上訴人所主張之給付
    遲延可言。是被上訴人對上訴人解除系爭買賣契約並不合法
    ，自不生解除之效力；其請求上訴人返還已付之價金本息，
    為無理由。
  (四)又96年12月12日修正之祭祀公業條例第21條第1 項規定，本
    條例施行前已存在之祭祀公業，其依本條例申報，並向直轄
    市、縣（市）主管機關登記後，為祭祀公業法人；第50條第
    1 項規定，祭祀公業派下全員證明書核發，經選任管理人並
    報公所備查後，應於3 年內依下列方式之一，處理其土地或
    建物：一經派下全員過半數書面同意依本條例規定登記為祭
    祀公業法人，並申辦所有權更名登記為祭祀公業法人所有。
    二經派下全員過半數書面同意依民法規定成立財團法人，並
    申辦所有權更名登記為財團法人所有。三依規約規定申辦所
    有權變更登記為派下員分別共有或個別所有。則兩造原得促
    請原出賣人即派下子孫黃敏或己○○進行取得土地個別所有
    之權利，以利系爭契約之履行，惟不影響系爭契約之效力，
    併此敘明。
八、綜上，被上訴人主張兩造間買賣契約已經解除，請求上訴人
    給付買賣價金及利息，為無理由，不應准許。其假執行之聲
    請亦失所附麗，應併予駁回。原審判命上訴人為給付，並為
    假執行之宣告，自有未洽。上訴意旨指摘原判決不當，求予
    廢棄改判，為有理由。自應由本院予以廢棄，改判如主文第
    2 項所示。又兩造其餘攻擊、防禦，核與判決結果無影響，
    毋庸逐一審酌論述，附此敘明。
據上論結，本件上訴為有理由，依民事訴訟法第463 條、第385
條第1 項前段、第450 條、第78條，判決如主文。
中    華    民    國    98    年    10    月    20    日
                            民事第一庭
                                審判長法官  黃金石
                                法      官  林健彥
                                法      官  謝肅珍
以上正本證明與原本無異。
如對本判決上訴，須於判決送達後20日內向本院提出上訴狀，其
未表明上訴理由者，應於上訴後20日內向本院提出上訴理由書（
均須按他造當事人之人數附繕本）。上訴時應提出委任律師或具
有律師資格之人之委任狀，並依附註條文規定辦理。
中    華    民    國    98    年    10    月    20    日
                                書  記  官  馬蕙梅
附註：
民事訴訟法第466 條之1 ：
對於第二審判決上訴，上訴人應委任律師為訴訟代理人，但上訴
人或其法定代理人具有律師資格者，不在此限。
上訴人之配偶、三親等內之血親、二親等內之姻親，或上訴人為
法人、中央或地方機關時，其所屬專任人員具有律師資格並經法
院認適當者，亦得為第三審訴訟代理人。
第1 項但書及第2 項情形，應於提起上訴或委任時釋明之。


司法院資訊處製作；財團法人民間司法改革基金會備份。
